臺灣屏東地方法院刑事判決　　　　　　　99年度訴字第1395號
公　訴　人　臺灣屏東地方法院檢察署檢察官
被　　　告　張瑞仁
選任辯護人　李衍志律師
上列被告因偽證等案件，經檢察官提起公訴（99年度偵字第6655
、10005號），本院判決如下：
    主  文
張瑞仁意圖他人受刑事處分，向該管公務員誣告，處有期徒刑肆
月。
張瑞仁被訴偽證部分，無罪。
張瑞仁被訴傷害部分，公訴不受理。
    事  實
一、張瑞仁明知馮昌龍並無於民國99年6 月2 日下午4 時許，在
    屏東縣恆春鎮○○路285 巷口對伊毆打傷害及妨害自由之事
    實，竟基於意圖使馮昌龍受刑事處分之犯意，經基於使馮昌
    龍受刑事處分之誣告犯意，先於同年月7 日上午11時20分許
    ，在屏東縣政府警察局恆春分局墾丁派出所內，向該所警員
    張誌青及潘永財表示對馮昌龍提出於上述時、地對其傷害及
    妨害自由之刑事告訴；接續於99年8 月6 日上午11時14分許
    ，在臺灣屏東地方法院檢察署第一偵查庭內，向檢察官再次
    表示馮昌龍於上述時、地對其傷害之告訴，而誣指馮昌龍涉
    犯傷害及妨害自由罪嫌。
二、案經屏東地方法院檢察署檢察官主動簽分偵辦起訴。
    理  由
壹、程序部分：
    按被告以外之人於審判外之陳述，經當事人於審判程序同意
    作為證據，法院審酌該言詞陳述或書面陳述作成時之情況，
    認為適當者，亦得為證據，刑事訴訟法第159 條之5 第1 項
    定有明文。又傳聞法則之重要理論依據，在於傳聞證據未經
    當事人之反對詰問予以核實，乃予排斥，惟若當事人已放棄
    對原供述人之反對詰問權，於法院審判時表明同意該等傳聞
    證據可作為證據，基於證據資料愈豐富，愈有助於真實發現
    之理念，並貫徹刑事訴訟法修法加重當事人進行主義之精神
    ，確認當事人對於證據能力有處分權之制度，傳聞證據經當
    事人同意作為證據，法院認為適當者，亦得為證據，經查：
一、證人馮昌龍、孔文拱、胡嘉席及邱達海於警詢中之證述，對
    被告張瑞仁而言，係被告之人於審判外之陳述，且被告及其
    辯護人均不同意作為證據，依刑事訴訟法第159 條第1 項、
    第159 條之5 第1 項之規定，不得作為本案裁判基礎之證據
    資料。
二、被告以外之人於偵查中向檢察官所為之陳述，除顯有不可信
    之情況者外，得為證據，刑事訴訟法第159 條之1 第2 項定
    有明文。本件證人馮昌龍、孔文拱、胡嘉席及顏文清於偵查
    中具結後向檢察官所為之陳述，均業經具結且無顯不可信之
    情形存在，且經本院補正詰問程序，而完足為合法調查之證
    據，依上開規定，均具有證據能力。
三、其餘卷附具傳聞證據性質之證據，因被告張瑞仁及其辯護人
    均表示不爭執其證據能力（見本院卷第21頁及第51頁反面）
    ，且本院審酌該等證據作成時之情況及取得過程等節，認為
    以之為證據使用，應屬適當，是依刑事訴訟法第159 條之5
    之規定，均有證據能力。
貳、有罪部分：
一、訊據被告張瑞仁矢口否認有何誣告犯行，辯稱：伊沒有要告
    馮昌龍，伊只是在還原真相，沒有誣告故意，且伊所陳述的
    都非虛偽云云，經查：
  (一)、證人馮昌龍並無於99年6 月2 日下午4 時許，在屏東縣恆
      春鎮○○路285 巷口毆打傷害及妨害被告之自由之事實，
      業據證人馮昌龍於本院審理中證稱：被告有於上開時、地
      夥同另2 名成年男子毆打伊，打完之後就跑走了等語（見
      99年度偵字第6655頁第9 頁及本院卷第52至53頁）；證人
      孔文拱於偵查及本院審理中證稱：案發當天有3 個男子打
      馮昌龍，馮昌龍沒有出手，是挨打的一方等語（見99年度
      偵字第6655號卷第21至22頁及本院卷第57頁）；及證人胡
      嘉席於偵查中證述：伊有看到被告和2 個成年男子打馮昌
      龍，馮昌龍有擋，但是沒有反擊等語（見99年度偵字第66
      55號卷第21頁及本院卷第57頁反面至58頁正面），觀諸上
      開證人之證述情節互相符合，且自偵查至本院審理中前後
      供述均為一致，足可採信。綜合上開各證人之證言可知，
      案發過程乃係被告夥同2 成年男子毆打證人馮昌龍，證人
      馮昌龍僅有挨打並無還手，亦無任何妨害被告自由之行為
      ，是證人馮昌龍並無於上開時、地，對被告施以傷害及妨
      害自由乙情，足堪認定。
  (二)、被告雖提出邱外科診所99年6 月5 日之被告診斷證明書1
      份，指訴證人馮昌隆有於上開時、地將其毆打成傷，惟上
      開診斷證明書上所載推定受傷時間，乃係醫師依據被告陳
      述所為之記載，並非醫師經診斷後所為之醫學專業判斷乙
      情，有邱外科診所100 年3 月30日回函（見本院卷第32頁
      ）在卷可查，是上開診斷證明書，至多僅能佐證被告於99
      年6 月5 日當時受有如診斷證明書上所載之傷害，然是否
      能夠證明上開傷勢係遭證人馮昌龍毆打所致則有疑問。況
      被告若真有於前開時、地遭證人馮昌龍毆打成傷，為何未
      於當日即前往就醫並據診斷證明書提出告訴，反而遲至經
      警通知須於99年6 月7 日至警局接受調查前之同年月5 日
      始就診？復參以被告於本院審理中陳述：本來伊也沒有要
      告他們，伊也不知道馮昌龍的名字，是派出所通知伊去，
      伊當然也要提出告訴等語（見本院卷第62頁），應足認被
      告指訴證人馮昌隆有於上開時、地將其毆打成傷及妨害其
      自由乙事係出於對證人馮昌龍告訴其傷害之報復行為，而
      非確有其事，故被告上開指訴應屬虛偽。
  (三)、被告末辯稱：伊沒有要告馮昌龍的意思，只是還原事實云
      云，經查：被告於99年6 月7 日上午11時20分許，在屏東
      縣政府警察局恆春分局墾丁派出所內，向該所警員表示對
      馮昌龍提出於99年6 月2 日下午4 時許，在屏東縣恆春鎮
      ○○路285 巷口對其傷害及妨害自由之刑事告訴；及於99
      年8 月6 日上午11時14分許，在臺灣屏東地方法院檢察署
      署第一偵查庭內，再次向檢察官表示馮昌龍於上述時、地
      對其傷害而提出告訴之事實，分別有被告之警詢筆錄（見
      警卷第5 頁）及臺灣屏東地方法院檢察署99年8 月6 日訊
      問筆錄（見99年度偵字第6655號卷第8 至9 頁）在卷可稽
      。又所謂誤認他人有犯罪嫌疑而可認其無誣告之故意者，
      必在告訴人未親歷其事，僅由於輕信傳說懷疑誤會之情形
      下始能發生，若告訴人以自己親歷被害事實，堅指被訴人
      有犯罪行為，指名向該管公務員告訴，經判決無罪，認被
      訴人無此事實者，即不得認告訴人無誣告之故意（最高法
      院69年台上字第1272號判決意旨參照），查本件被告告訴
      證人馮昌龍對其施以傷害及妨害自由犯行，係以被告自己
      為被害人而提起告訴，而被告提起告訴所依據之被害事實
      實屬虛偽已如前述，是被告於警詢及偵查中所為陳述除無
      還原真相外，尚且捏造自己親歷之被害事實而指訴證人馮
      昌龍，此實難謂無誣告之故意。況於偵查中檢察官再次向
      被告確認是否要告證人馮昌龍傷害，被告亦明確表示：「
      是」（見99年度偵字第6655號卷第9 頁），倘被告於警詢
      之陳述僅為還原真相而無誣指證人馮昌龍之意，於偵查中
      檢察官訊問時，當無再次表示追訴之理，被告上開所辯顯
      係事後卸責之詞，不足可採。
  (四)、綜上所述，本件事證明確，被告前開犯行堪以認定，應予
      依法論科。
二、按誣告罪之成立以意圖他人受刑事處分或懲戒處分，而為虛
    偽之告訴告發報告者為要件，所謂虛偽係指明知無此事實故
    意捏造而言，若告訴人誤認有此事實或以為有此嫌疑，自不
    得指為虛偽，即難科以本罪；又誣告罪之成立，以告訴人所
    訴被訴人之事實必須完全出於虛構為要件，若有出於懷疑有
    此事實而為申告，以致不能證明其所訴之事實為真實，縱被
    訴人不負刑責，而告訴人本缺乏誣告之故意，亦難成立誣告
    罪名（最高法院40年台上字第88號、44年台上字第892 號判
    例意旨參照），是核被告所為係犯刑法第169 條第1 項之誣
    告罪。被告先後向警察及檢察官提起告訴之行為，皆係基於
    誣告證人馮昌龍之單一犯意下所為之2 個舉動，屬於接續之
    單一誣告犯行，為接續犯，應僅以一罪論。爰審酌被告之誣
    告行為妨害國家司法權之正確行使及有效利用，造成偵查程
    序之無益進行，致刑事偵查之司法資源受有無謂之浪費而妨
    害司法正義之實現，所為實值非難，並侵害證人馮昌龍之權
    益，所生危害非輕，且犯後否認犯行，甚或證人馮昌龍已表
    示願意無條件原諒被告並於本院審理時當庭撤回對被告之傷
    害告訴，被告仍堅指有於上開時、地遭證人馮昌龍毆打之虛
    偽事實，實難認有悔意，暨其職業、智識、家庭狀況等一切
    情狀，量處如主文所示之刑。
、無罪部分：
一、公訴意旨略以：張瑞仁明知馮昌龍於99年6 月2 日下午4 時
    許，在屏東縣恆春鎮○○路285 巷口，遭受其夥同2 名姓名
    、年籍不詳之成年男子毆打，竟基於偽證之犯意，於99年8
    月6 日上午11時25分許，臺灣屏東地方法院檢察署檢察官偵
    辦該署99年度偵字第5566號案件時，因其身兼同案被告之身
    分，經檢察官告以其得拒絕證言之權利，並因其表示願意作
    證，再經檢察官告知其具結之義務及偽證之處罰後，以證人
    之身分供前具結，而為：99年6 月2 日沒有看到有另外2 名
    男子毆打馮昌龍之虛偽證述，足以影響前述刑事案件偵查、
    審判之正確性，因認被告張瑞仁涉犯第168 條之偽證罪嫌等
    語。
二、公訴意旨認被告張瑞仁涉犯偽證罪嫌，無非係以被告之99年
    8 月6 日訊問筆錄及證人結文為其論據。
三、按犯罪事實應依證據認定之，無證據不得認定犯罪事實；不
    能證明被告犯罪者，應諭知無罪之判決，刑事訴訟法第154
    條第2 項、第301 條第1 項分別定有明文。又事實之認定，
    應憑證據，如未能發現相當證據，或證據不足以證明，自不
    能以推測或擬制之方法，以為裁判基礎（最高法院40年台上
    字第86號判例意旨參照）。再按刑法第168 條之偽證罪，以
    於案情有重要關係之事項，故意為虛偽之陳述為構成要件，
    如非於案情有重要關係之事項，故意為虛偽之陳述，固與該
    條規定不合，即對於案情有重要之關係之事項所述不實，而
    非出於故意者，仍難以偽證罪論；而所謂「虛偽之陳述」，
    必須行為人以明知不實之事項，故為虛偽之陳述，始為相當
    ，質言之，必須行為人主觀上明知反於其所見所聞之事項，
    故意為不實之陳述而言，如行為人就其聽聞而為證述，或因
    誤會或記憶不清而有所錯誤，因欠缺犯罪故意，均與故為虛
    偽陳述之犯罪構成要件有間，則不能以本罪相繩（最高法院
    30年上字第2032號判例、92年度臺上字第4895號判決要旨參
    照）。復按刑法第168 條：偽證罪之成立，需執行審判職務
    之公署審判時，證人於案情有重要關係之事項，供前或供後
    具結，而為虛偽陳述者，始克成立。而所謂於案情有重要關
    係之事項，係指該事項之有無，足以影響於裁判之結果而言
    。果其事項之有無，與裁判之結果無關，自不能科以偽證之
    責（最高法院29年上字第2341號判例參照）。
四、訊據被告堅詞否認有何偽證犯行，辯稱：伊並無與另2 名姓
    名、年籍不詳之男子共同毆打馮昌龍等語，經查：
  (一)、被告有於99年8 月6 日上午11時14分許在臺灣屏東地方法
      院檢察署第一偵查室內，為99年度偵字第6655號被告張瑞
      仁、馮昌龍傷害案件，以證人之身分具結作證之事實，有
      99年8 月6 日訊問筆錄（見99年度偵字第6655號卷第8 至
      10頁）及被告之證人結文（見99年度偵字6655號卷第11頁
      ）附卷可查。
  (二)、被告有於上開時、地或夥同另2 名姓名、年籍不詳之成年
      男子毆打證人馮昌龍乙情業經認明如前，是被告於99年8
      月6 日於偵查中具結證述：伊沒有於上開時、地看到證人
      馮昌龍遭另2 名男子毆打云云乃虛偽陳述，應可認定。然
      偽證罪須證人對於案情有重要關係之事項虛偽陳述始構成
      犯罪，本件被告具結作證之99年度偵字第6655號案件，偵
      查被告為證人馮昌龍及被告自己，是無論被告陳述有無看
      見另2 名姓名、年籍不詳之成年男子之毆打行為，對於審
      認該件偵查案件之被告（即馮昌龍及被告張瑞仁2 人）有
      無傷害犯行均無影響，至多僅對於被告毆打證人馮昌龍部
      分是否成立共犯有所疑義。況檢察官對於另2 名姓名、年
      籍不詳之成年男子部分並未加以追查，亦未另行簽分偵辦
      ，或以他字案續行追查，是另2 名姓名、年籍不詳之成年
      男子既非被告具結作證之99年度偵字第6655號案件之偵查
      被告，亦非任何其他案件之被告，即難認被告上開虛偽陳
      述係對於案情有重要關係之事項，被告所為與偽證罪之構
      成要件尚有未合。
  (三)、綜上所述，檢察官所提出之各項直接、間接證據及所闡明
      之證明方法，均尚未達到使通常一般人均不致有所懷疑，
      而得確信其為真實之程度，無從說服本院以形成被告偽證
      罪有罪之心證，是依罪證有疑、利於被告之證據法則，即
      不得遽為不利於被告之認定。此外，本院復查無其他積極
      證據足資證明被告有何公訴意旨所指之偽證犯行，揆諸前
      開規定及判例意旨所示，既不能證明被告犯罪，自應為被
      告偽證部分無罪之諭知。
肆、公訴不受理部分：
一、公訴意旨略以：被告張瑞仁與另2 名姓名、年籍不詳之成年
    男子，共同基於傷害之犯意聯絡，於99年6 月2 日下午4 時
    許，在屏東縣恆春鎮○○路285 巷口，共同徒手毆打在該處
    施工之馮昌龍，造成馮昌龍受有臉、頭皮及頸部挫傷之傷害
    。案經馮昌龍訴請偵辦，因認被告涉犯刑法第277 條第1 項
    之傷害罪嫌等語。
二、按告訴乃論之罪，告訴人於第一審辯論終結前得撤回其告訴
    ；告訴經撤回者，法院應諭知不受理之判決，刑事訴訟法第
    238 條第1 項、第303 條第3 款分別定有明文。
三、查本件告訴人馮昌龍告訴被告張瑞仁傷害案件，檢察官起訴
    意旨認被告係觸犯刑法第277 條第1 項之傷害罪嫌，經本院
    審酌起訴書及全案卷證之結果亦同此認定，依同法第287 條
    前段之規定，即須告訴乃論。茲據告訴人馮昌龍於100 年6
    月3 日之審判期日中表示願意無條件原諒被告，並於當庭撤
    回告訴，有本院100 年6 月3 日之刑事審判筆錄（見本院卷
    第61頁）附卷可查，揆諸前開說明，應就上開傷害罪部分為
    不受理判決之諭知。
據上論斷，應依刑事訴訟法第299 條第1 項、第301 條第1 項、
第303 條第3 款，刑法第169 條，判決如主文。
本案經檢察官鍾佩真到庭執行職務。
中    華    民    國   100    年    6     月    21    日
                  刑事第一庭    審判長法  官  徐美麗
                                      法  官  許瑜容
                                      法  官  薛侑倫
以上正本證明與原本無異。
如不服本判決應於收受判決後10日內向本院提出上訴書狀，並應
敘述具體理由；其未敘述上訴理由者，應於上訴期間屆滿後20日
內向本院補提理由書（均須按他造當事人之人數附繕本）「切勿
逕送上級法院」。
中    華    民    國   100    年    6     月    21    日
                                      書記官  邱郁芸
附錄本件論罪科刑法條：
中華民國刑法第169條
（誣告罪）
意圖他人受刑事或懲戒處分，向該管公務員誣告者，處7 年以下
有期徒刑。
意圖他人受刑事或懲戒處分，而偽造、變造證據，或使用偽造、
變造之證據者，亦同。